【裁判字號】    95,上易,112
【裁判日期】    950705
【裁判案由】    侵權行為損害賠償
【裁判全文】
臺灣高等法院民事判決                 95年度上易字第112號
上  訴  人  甲○○
訴訟代理人  張雙華律師
被 上 訴人  丙○○○
訴訟代理人  乙○○
上列當事人間侵權行為損害賠償事件，上訴人對於中華民國94年
12月12日台灣板橋地方法院94年度訴字第 870號第一審判決提起
上訴，經本院於95年6月21日言詞辯論終結，並判決如下：
    主    文
上訴駁回。
第二審訴訟費用由上訴人負擔。
    事實及理由
一、被上訴人起訴主張：
  (一)上訴人甲○○於92年11月24日17時許，駕駛車號8T—8087號
    自用小貨車，沿台北縣新莊市○○路往中華路方向行駛，途
    經中原路81號附近，欲超越由右前方沿同向行使由被上訴人
    騎乘之車號QY6－535號輕型機車時，本應注意汽車超越前車
    時應顯示左方方向燈，並於前車左側保持半公尺以上之間隔
    超過，行至安全距離後，再顯示左方向燈駛入原行路線，且
    依當時情形，又無不能注意之情事，竟疏於注意，而撞擊由
    被上訴人騎乘之機車，致被上訴人人車失控倒地，因而受有
    左鎖骨骨折、雙下肢挫擦傷、左小腿蜂窩性組織炎等傷害。
  (二)被上訴人因上訴人過失傷害受有如下之損害：(1)醫療費用：
    被上訴人受傷後，已支出醫療費用約計新台幣（下同）
    44,172元。(2)工作收入損失：被上訴人於車禍發生前原經營
    小吃麵攤，生意頗佳，並雇用 2名員工協助，於車禍後，被
    上訴人自92年11月24日至94年3月24日因上開車禍所受傷害
    而無法工作，總計因車禍受傷無法營業之期間為15個月。被
    上訴人經營之小吃店每月營收平均約15、16萬元，扣除每月
    租金1萬元、工資2萬元及其他材料成本支出，每月約有6 萬
    元之毛利，參考行政院主計處公布之92年度國民平均年所得
    為 407,393元，被上訴人每月減少之工作收入以92年度國民
    平均所得每月33,949元計算，被上訴人共受有 509,235元之
    損失。(3)精神慰撫金：被上訴人車禍後迄今尚未完全痊癒，
    忍受身體之疼痛及生活之不便，精神至感痛苦，請求上訴人
    賠償30萬元之慰撫金。為此，依侵權行為損害賠償之法律關
    係，請求上訴人賠償被上訴人 853,407元，及自起訴狀繕本
    送達翌日起至清償日止，按年息5%計算之利息。（本院按：
    原判決命上訴人給付 416,395元及法定遲延利息，駁回被上
    訴人其餘之請求，被上訴人對其敗訴部分未聲明不服，已告
    確定）。
  (三)對於上訴人所爭執之費用，被上訴人駁斥如下：
    1.醫療費用:
      被上訴人於下午5 時車禍受傷後，雖先至行政院衛生署台
      北醫院（以下簡稱台北醫院）急診，僅為初略之檢查，並
      未進行治療，旋即於下午6 時至新泰綜合醫院（以下簡稱
      新泰醫院）急診，接受 X光檢查及診療並住院。被上訴人
      至新泰醫院就診時間與車禍發生相距不及 1小時，期間尚
      至台北醫院急診，上訴人並未舉證證明被上訴人另有發生
      他事，空口否認，即無足採。新泰醫院之病史欄記載被上
      訴人「因交通事故有多處擦傷且左肩W /腫脹 W/局部觸痛
      ROM 疼痛，排除骨折可能性，家人帶病人至急診室詢問，
      左肩部位外傷持續，因為腫脹加上右小腿嚴重變形以及劇
      烈疼痛導致無法移動，X 光檢查: 左鎖骨骨折，左小腿嚴
      重紅腫W/嚴重蜂窩組織炎，因此住院持續評估與治療。」
      。而病歷「進度摘要」亦載有上開各項傷害之治療過程，
      足證被上訴人確因本次車禍受有上開傷害。被上訴人雖於
      88年7月間受有左小腿挫傷及蜂窩組織炎，但已於88年8月
      治癒，至本件車禍發生前 4年之間並無左小腿再有蜂窩性
      組織炎症狀，上訴人主張被上訴人住院治療係針對原有之
      蜂窩性組織炎而為，與事實不符。上訴人另主張被上訴人
      並未為骨折施以任何手術，故醫療費用與骨折無因果關係
      云云。被上訴人雖未於新泰醫院施以手術，然新泰醫院之
      醫療費用本即無手術一項，原審判決命上訴人給付之醫療
      費用，並無違誤。
    2.停業損失:
      被上訴人所受教育不多，且無商業會計之知識，僅能粗略
      記載收支概要，不知如何分類項目並予以明細記載，此亦
      足以證明該帳冊並非臨訟編製，確屬真實。被上訴人僱請
      之固定員工為淑英（劉淑英)、阿霞，亦曾短期僱用「秋
      」 (邱素秋)及貴美。上述4人均係按月結算領薪，而林珠
      美係屬臨時性質，並非每日上班，以日薪計算薪水，通常
      於當日結付 (全日薪750元，按工作時數計付)，偶有未於
      當日結付，則於會計帳冊記載工作天數 (如92年 3月、92
      年7月及92年11月)。故帳冊之記載與林珠美之證詞並無不
      符之處，林珠美之薪資均於當日給付，92年3月、7月、11
      月有部分記載林珠美工作天數，係因未於當日結付，並非
      林珠美僅在上3 個月份工作，此與林珠美證述在被上訴人
      麵攤工作9個月、日薪750元等情，並無不符。被上訴人於
      車禍發生前經營麵攤之事實，益證被上訴人於88年間所患
      之左小腿蜂窩性組織炎早已治癒。
    3.精神慰撫金部分:
      原審判決審酌兩造之經濟條件、社會地位及被上訴人所受
      傷害，六個月無法工作等一切情況，判命上訴人應賠償精
      神慰撫金20萬元，認事用法，於法至屬妥適。
  (四)答辯聲明：上訴駁回。
二、上訴人則以：
 (一)刑事判決認定上訴人有過失，上訴人並不爭執，但對原判決
   命上訴人應給付被上訴人醫療費用、停業損失及精神慰撫金
   之金額，則難接受。
   1.醫療費用：
     車禍發生後，被上訴人自承當時是由救護車送往台北醫院
     ，由該醫院之病歷可知，被上訴人當時至醫院急診時，經
     診斷並無骨折跡象，故上訴人否認被上訴人其後在新泰醫
     院所診斷之「左鎖骨骨折、左腿蜂窩性組織炎」等傷害係
     本次車禍所肇致。被上訴人是否發生何事導致原無骨折現
     象者竟產生左鎖骨輕微骨折症狀，何能以新泰醫院之醫療
     費用為車禍日當日所支出者，即為論斷該傷勢為本件車禍
     所肇致？被上訴人自88年 7月22日因左小腿挫傷血腫而導
     致慢性蜂窩組織感染後，其左小腿蜂窩性組織炎成為被上
     訴人之痼疾，蜂窩性組織炎係屬細菌感染，不可能在車禍
     是日隨即顯現，該疾病應為被上訴人之舊傷。被上訴人骨
     折並未施以任何手術，被上訴人整個住院療程均係針對其
     原有之蜂窩性組織炎而為，該醫療費用之支出與本件車禍
     並無相當因果關係存在。
   2.停業損失：
     被上訴人於原審94年9月5日開庭時稱：「我們帳冊沒有留
     存所以無法提出。」，後竟然找到車禍發生前1 年10月之
     帳冊資料，足見該帳冊是臨訟製作，上訴人否認其真正。
     且該帳冊僅有年月日、星期與數字之記載，與一般帳冊理
     應有收入、支出之分類項目不同，何能為被上訴人經營小
     吃店每月營收之憑據？証人林珠美於原法院証稱從92年的
     2 月到92年的11月在小吃店任職，而檢視被上訴人同一時
     期之帳冊，只有「淑英」，無林珠美之存在，該資料如係
     被上訴人經營小吃店之帳冊，何以無支付林珠美薪資之登
     載？被上訴人於本院改稱林珠美係兼職人員，僅在92年 3
     月、7 月、11月到店工作，此與林珠美證述之任職期間長
     達9月不符；帳冊中11月並無「林珠美」之記載，3月、7
     月雖有「阿美2天1200元」、「阿美600元」之記載，上訴
     人否認「阿美」即為林珠美，又林珠美證述薪資係以日計
     每日750元，與帳冊之「阿美」薪資不同。此外，原判決率
     以行政院主計處公布之92年度國民平均年所得407,393元作
     為計算被上訴人工作損失之依據，有違証據法則與最高法
     院判例意旨。
   3.精神慰撫金：
     被上訴人既僅受有左鎖骨輕微骨折，且於受傷後，僅於92年
     12月4日回診1次，傷勢應非嚴重，原判決竟判命上訴人給付
     精神慰撫金20萬元，應屬過高。上訴人高職畢業，有坐落台
     北縣新莊市○○路66-15號3樓之房屋及其土地之不動產，名
     下並無存款，目前跟隨父親做板模工作，月薪約25,000元。
 (二)上訴聲明
   1.原判決不利於上訴人部分廢棄。
   2.上開廢棄部分，被上訴人在第一審之訴及假執行之聲請均
     駁回。
   3.第一、二審訴訟費用由被上訴人負擔。
三、兩造不爭之事實：
  被上訴人主張上訴人於92年11月24日17時駕駛自用小客車，不
  慎在台北縣新莊市○○路81號撞傷被上訴人之事實，業據其提
  出診斷證明書、臺灣板橋地方法院93年度交簡字第 673號刑事
  判決、台灣省台北縣區車輛行車事故鑑定委員會鑑定函為證，
  上訴人對於刑事判決認定其就車禍之發生應負過失責任，並不
  爭執，堪信被上訴人此部分之主張為真正。
四、兩造爭點之論述：
  按「因故意或過失，不法侵害他人之權利者，負損害賠償責任
  」、「不法侵害他人之身體或健康者，對於被害人因此喪失或
  減少勞動能力，或增加生活上之需要時，應負損害賠償責任」
  、「不法侵害他人之身體、健康、名譽、自由、信用、隱私、
  貞操，或不法侵害其他人格法益而情節重大者，被害人雖非財
  產上之損害，亦得請求賠償相當之金額」，民法第184條第1項
  第193條第1項、第195條第1項分別定有明文。被上訴人主張因
  上訴人之過失行為致被上訴人受有損害，請求上訴人賠償，茲
  就被上訴人請求之項目及金額逐項審酌如下：
  (一)醫療費用：
    原判決命上訴人賠償被上訴人12,601元，上訴人則主張車禍
    發生後，被上訴人由救護車送往台北醫院，由該醫院之病歷
    可知，被上訴人當時至醫院急診時，經診斷並無骨折跡象，
    其後在新泰醫院竟診斷為左鎖骨骨折，被上訴人是否發生何
    事才導致左鎖骨輕微骨折症狀，且被上訴人88年7月22日因
    左小腿挫傷血腫導致慢性蜂窩組織感染，被上訴人骨折既未
    在新泰醫院施以任何手術，被上訴人住院療程係針對其原有
    之蜂窩性組織炎而為，該醫療費用之支出與本件車禍並無相
    當因果關係存在云云。查，依上訴人自認車禍發生之時間為
    下午5時許，被上訴人於5時14分至台北醫院急診就醫，嗣因
    不願打止痛藥自行出院，於下午6時20分至新泰醫院急診（
    原審重調卷第76、75頁），而依台北縣消防局之救護紀錄表
    記載，被上訴人當時左手脫臼（原審卷第32頁），以時間上
    之緊密性而言，被上訴人於新泰醫院經X光檢查出左鎖骨骨
    折，應係車禍受傷所致。參以在台北醫院並未針對肩骨及關
    節作X光檢查（本院卷第35、41頁），台北醫院僅作短暫之
    外傷檢視，初步認無骨折跡象，應非可採。何況，上訴人亦
    未就上訴人在車禍發生後另有其他事件造成骨折之事實，舉
    證以實其說，上訴人空言主張被上訴人之骨折與車禍之發生
    無相當因果關係，委無可採。上訴人另主張被上訴人於88年
    7月間受有左小腿挫傷及蜂窩組織炎，此次之蜂窩組織炎係
    88年之痼疾云云。惟查，依新泰醫院之病歷所載，被上訴人
    88年8月出院以後，直至92年11月24日才因本件車禍發生再
    度住院（本院卷第39頁），如被上訴人88年之蜂窩性組織炎
    未治癒，被上訴人怎可能不再至新泰醫院就診？故上訴人主
    張被上訴人住院治療係針對原有之蜂窩性組織炎而為云云，
    與事實不符，洵無可取。上訴人另主張被上訴人並未因骨折
    施以任何手術，故醫療費用與骨折無因果關係云云。經查新
    泰醫院之醫療費用本即無手術一項（原審重調卷第28頁以下
    ），上訴人此部分主張，亦不可採。
  (二)工作收入損失部分：
    1.被上訴人主張其於車禍事故前係經營小吃店之工作，工作
      內容為下麵、招呼客人、收拾碗盤、收帳等工作，平均每
      月營收15、16萬元，扣除成本支出後每月尚有6萬元之事
      實，業據提出帳冊資料為證，並經證人林珠美於原法院到
      庭證述在卷。上訴人固爭執被上訴人提出帳冊之真實性，
      但經檢視被上訴人所提之帳冊原本，發現帳冊之筆墨痕跡
      不一，應非同一天所能完成，且帳冊顏色有些泛黃老舊，
      帳冊內容應信為真正。上訴人再質疑帳冊僅有年月日、星
      期與數字之記載，與一般帳冊理應有收入、支出之分類項
      目不同。惟，被上訴人經營小吃店既無庸報稅，帳冊僅供
      自己存查備忘之用，如何登載並無一定之格式，上訴人以
      無收入、支出之分類欄質疑帳冊之真實性，洵無可取。被
      上訴人抗辯其僱請之林珠美係臨時代班，以日薪計算薪水
      ，通常於當日結付 (全日薪750元)，偶有未於當日結付，
      才會在會計帳冊記載工作天數(如92年3月、92年7月及92
      年11月)等語；核與證人林珠美證述其日薪為750元，自92
      年2月至11月在被上訴人之小吃店任職等情（原審卷第89
      頁）相符。而以日計薪者，當日結付應屬正常，偶未當日
      給付者始登載於帳冊備忘，亦符常情。上訴人以帳冊僅記
      載「阿美」3個月之工作天數，質疑被上訴人並未僱用林
      珠美；但證人林珠美既於原法院具結作證（原審卷第93頁
      ），上訴人未舉證證明林珠美之證詞係虛偽，空言否認，
      自無可採。
    2.被上訴人因本件車禍於92年11月24日至新泰綜合醫院就診
      ，經診斷受有左鎖骨骨折、左腿蜂窩性組織炎、多處擦挫
      傷，於92年11月24日入院治療，92年12月 1日出院，共住
      院 8日，建議繼續門診追蹤治療；所受之傷害，骨折部分
      約需 6個月始能復原，有關何時能從事原來經營小吃店之
      工作，需視其工作是否粗重，若為粗重工作約 6個月，若
      為較靜態工作（如出納會計）約為 3個月等情，有新泰綜
      合醫院出具之診斷證明書及該醫院94年6月22日94新泰管
      字第9411號函附於原審卷第16頁可按。則被上訴人因經營
      小吃店，車禍受傷勞動能力喪失無法工作之期間應為6個
      月。按「商人之經營能力固為勞動能力之一種，但經營收
      入乃出於財產之運用，資本及機會等皆其要素，不能全部
      視為勞動能力之損害」，有最高法院63年台上字第1394號
      判例意旨可參。被上訴人於6個月內不能工作之損失，本
      院審酌被上訴人經營店舖之營業成本、支付之員工薪資、
      被上訴人本身技術、經驗等勞務價值及僱用與自己同等能
      力管理人之可能費用等因素綜合研析，認被上訴人主張以
      行政院主計處公布之92年度國民平均年所得407,393元（
      即國民平均所得每月33,949元）計算其工作損失，尚屬允
      當。依此計算，被上訴人得向上訴人請求賠償無法工作之
      損失為203,694元（33,949×6= 203,694）。上訴人質疑
      被上訴人未經營小吃店既不可採，一般小吃店之平均淨收
      益應高於每月33,949元，原法院准被上訴人之請求，於法
      並無不合。
  (三)精神慰撫金：
    按慰撫金之賠償其核給之標準固與財產上損害之計算不同然
    非不可斟酌雙方身分資力與加害程度，及其他各種情形核定
    相當之數額（最高法院51年台上字第 223號判例參照）。被
    上訴人因本件事故受有鎖骨骨折、雙下肢挫擦傷、左小腿蜂
    窩性組織炎等傷害，受傷期間不僅生活不便，且至少有 6個
    月無法工作，精神自備受壓力，被上訴人為國民小學畢業，
    有不動產；而上訴人係擔任電器裝修技師，高職畢業，有不
    動產，經濟情況尚稱穩定。原法院斟酌兩造身份地位、教育
    程度、經濟能力、被上訴人所受精神痛苦程度及其他一切情
    狀，認被上訴人請求之精神慰撫金以20萬元為適當，應屬妥
    適，上訴人主張慰撫金20萬元太高，並不可採。
五、綜上所述，被上訴人之主張為可採，上訴人所辯均無可取。
    從而，被上訴人基於侵權行為損害賠償請求權之法律關係，
    請求上訴人賠償416,295元（12,601+203,694+200,000 =
    416,295），及自起訴狀繕本送達之翌日即94年4月25日起至
    清償日止，按年息5%計算之利息，洵屬正當，應予准許。是
    則原審於上開範圍內判命上訴人給付，於法並無違誤。上訴
    意旨指摘原判決不當，求予廢棄改判，為無理由，應予駁回
    。
六、據上論結，本件上訴為無理由，依民事訴訟法第449條第1項
    、第78條，判決如主文。
中    華    民    國    95    年    7     月    5     日
                  民事第二庭  審判長法  官  吳謙仁
                                    法  官  李瓊蔭
                                    法  官  蘇瑞華
正本係照原本作成。
不得上訴。
中    華    民    國    95    年    7     月    6     日
                                    書記官  賴以真


司法院資訊處製作；財團法人民間司法改革基金會備份。
